最高法院刑事判決　　　　　　　　　　　　　　　八十八年度台上字第三八八九號
　　上　訴　人　甲○○
　　選任辯護人　蔡文玉律師
右上訴人因盜匪案件，不服台灣高等法院中華民國八十六年七月十五日第二審更審判
決（八十六年度上更(一)字第三二九號，起訴案號：台灣士林地方法院檢察署八十四年
度偵字第二六二一號），提起上訴，本院判決如左：
    主  文
上訴駁回。
    理  由
按刑事訴訟法第三百七十七條規定，上訴於第三審法院，非以判決違背法令為理由，
不得為之。是提起第三審上訴，應以原判決違背法令為理由，係屬法定要件。如果上
訴理由狀並未依據卷內訴訟資料，具體指摘原判決不適用何種法則或如何適用不當，
或所指摘原判決違法情事，顯與法律規定得為第三審上訴理由之違法情形，不相適合
時，均應認其上訴為違背法律上之程式，予以駁回。本件上訴意旨略稱：(一)、上訴人
甲○○始終堅決否認有強劫被害人林丁隨財物之犯意及犯行。依原判決所引述被害人
林丁隨之證言，上訴人已喝令被害人蹲下，究竟能否再勒其脖子致使不能抗拒，及如
何能從其褲袋內搶走新台幣（下同）一千餘元，不無疑義。另依證人陳正雄之證言內
容以觀，上訴人當時喝醉酒之狀態下，究竟有無將取自被害人之三百元及一千元分開
存放口袋、皮夾之智識及必要，原判決所謂之贓物領據，是否確為贓物，亦滋疑竇。
原判決未詳加勾稽，遽採為斷罪之證據，難謂已盡調查之能事。(二)、依證人王國良、
陳正雄之證言，案發當日凌晨三時許，上訴人離開王國良時，已酒醉走路顛顛倒倒，
語無倫次，案發後，至派出所仍然意識模糊，在派出所內嘔吐，並睡了半小時之後始
能制作筆錄。則上訴人於案發時，是否尚有認識違法並控制其行為之能力，實不無疑
問。原審未詳加調查，再囑託專門醫學機構鑑定說明，遽為上訴人不利之判決，亦有
未盡職權調查之違法。(三)、上訴人於案發時身上有一萬餘元，並不缺錢，無搶人錢財
之犯意，如其有強劫之行為，何以案發後又慢步走向派出所，足徵其當時確係酒醉意
識不清。原判決不採信上訴人有關當時酒醉不知為何抱住被害人脖子之辯解，顯違背
論理法則等語。
惟查原判決認定上訴人有原判決事實欄所記載之犯行，係依憑被害人林丁隨之指訴，
證人陳正雄、王國良之證言，卷附之贓物領據、勘驗筆錄，並參酌上訴人之相關供述
等證據，予以綜合判斷，因而撤銷第一審諭知上訴人無罪之判決，改判論處上訴人意
圖為自己不法所有，以強暴脅迫致使不能抗拒而取他人之物罪，依刑法第十九條第二
項減輕其刑後，在法定刑內量處其刑，已詳予說明其所憑之證據及其認定之理由。而
以被害人於第一審偵審中堅指遭上訴人勒住脖子強劫其口袋內之現款一千三百元，別
無其他撫摸其身體之行為，上訴人亦坦承曾抱住被害人脖子等情，足見上訴人確有強
劫被害人財物之犯行。按之，案發時間係凌晨四時十分許，在淡水河堤下方之通河西
街，經過之人車稀少，被害人獨自打掃街道，遽遭上訴人以腕力勒住脖子喝令蹲下，
伸手從其褲袋強行取走現款，客觀上已達致使不能抗拒程度，殆無疑義。雖證人陳正
雄證稱：案發後上訴人身上帶有一萬多元，發還被害人之一千三百元，其中三張百元
鈔是從上訴人褲袋取出，一張千元鈔則從其皮夾內取出云云。然上訴人身上有一萬餘
元之現鈔，仍不足證明其無強劫財物之動機，其將百元鈔與千元大鈔分別放置，亦難
謂其即無強劫之犯行。復明被害人指上訴人案發時神智清醒。證人陳正雄證稱：被
害人報案後，上訴人到派出所前探視時被捉，當時承認有喝酒，機車是其所有，在製
作被害人筆錄時上訴人睡著了，其睡醒後再作筆錄。上訴人應訊時能馬上回答，反應
較常人差一些，曾在派出所內嘔吐。證人王國良證稱：案發前一天晚上八時許與上訴
人在台北橋茶室喝酒，當晚十二時許轉往林森北路「藍色加州」喝酒至翌日凌晨三時
許，分手時被告已經酒醉，走路顛顛倒倒，語無倫次等語，參酌上訴人亦坦承係先騎
機車停放附近，再趨前勒住被害人脖子，聽見路人喊叫聲即棄車跑離，隨後又步行約
十分鐘至社子派出所外窺探等情以觀。因認上訴人案發當時，因先前喝酒過量，精神
狀態固較常人顯然減退，而處於精神耗弱之狀況，然其喝酒結束至案發時，相隔已逾
一小時，且其尚能騎機車及步行至派出所，又能回答警員之問話，並未至心神喪失之
程度。就上訴人所辯因酒醉意識不清，不知發生何事及其身上還有一萬三千多元，不
須強劫他人錢財云云，何以不足採信，於理由內予以指駁說明。所為論斷，均有卷存
資料可資覆按，從形式上觀察，並無所謂違背法令之情形存在。按犯罪行為人之精神
狀態如何，是否精神耗弱或心神喪失，固屬醫學上精神病科之專門學問，非有專門精
神病醫學研究之人，予以診察鑑定，不易判斷。但如果審理事實之法院，依據其他證
據，已足認定被告於行為時係意識狀態模糊達於精神耗弱之程度者，並非不可據為裁
判，而必須有待於精神病科醫師鑑定。原審曾囑託國立台灣大學醫學院附設醫院，以
漸進之方式，讓上訴人重複依案發當時喝酒之狀況，再作上訴人精神狀況是否達於心
神喪失或精神耗弱狀態之測試。經該院以酒精對於精神狀態之影響，受當時情境及心
理、身體因素影響甚鉅，於案發後模擬當時情況施測，其結果是否可以類推，有待商
榷，而函復無法實施上述鑑定後，綜合卷內之相關資料，認定上訴人行為時屬精神耗
弱，尚未達心神喪失之程度，已於理由內論述甚詳，自為法所許。上訴意旨對原判決
此部分認定，究竟違背如何之證據法則，未具體指摘，徒以原審未再囑託醫學機構鑑
定，漫指其違法，難認係適法之上訴理由。其餘上訴意旨，或就原判決理由已有說明
之事項，或就原審證據取捨及證據能力判斷之合法職權行使，仍執陳詞泛指其違法，
再為單純事實上之爭執，亦非合法上訴第三審之理由。本件上訴為違背法律上之程式
，應予駁回。
據上論結，應依刑事訴訟法第三百九十五條前段，判決如主文。
中      華      民      國    八十八    年      七      月    二十二    日
                              最高法院刑事第五庭
                                  審判長法官  董  明  霈
                                        法官  丁  錦  清
                                        法官  賴  忠  星
                                        法官  林  茂  雄
                                        法官  劉  介  民
      右正本證明與原本無異
                                              書  記  官
中      華      民      國    八十八    年      七      月    二十九    日
